臺灣彰化地方法院刑事判決　　　　　　　　　　　　　九十一年度易字第五六四號
　　公　訴　人　臺灣彰化地方法院檢察署檢察官
　　被　　　告　乙○○
　　選任辯護人　王傳賢律師
右列被告因過失傷害案件，經檢察官提起公訴（九十一年度偵字第二七八一號），本
院判決如左：
    主      文
乙○○無罪。
    理      由
一、公訴意旨略以：被告乙○○為彰化縣和美鎮大嘉國小之校長，負責綜理校務，為
    從事業務之人，應注意管理、監督學校中水電管線、開關等物品維修之情形，以
    維護學生在校活動之安全，竟疏於注意學生活動中心外牆之電線已裸露，未督促
    總務科室請水電工予以包裹適當處理，致使告訴人甲○○之子鄭泓哲於民國九十
    年三月九日十時許，在該校學生活動中心前與同學玩耍時，不慎碰觸牆壁上之電
    線而遭電擊，手肘急速收縮，而受有右肱骨骨折之傷害，因認被告涉有業務過失
    傷害罪嫌云云。
二、本案公訴人認為被告涉有右述犯行，其理由如下：
（一）告訴人甲○○及其子鄭泓哲之指述，與診斷證明書三張互合。
（二）診斷醫師傅連鳳於偵查中證稱鄭泓哲係肱骨骨折，無觸電之出口及入口，惟電
      擊時間很短時，不一定會有傷勢，除非是非長高壓或接觸一定時間等語，且長
      興醫院亦認為：「鄭泓哲於九十年三月十七日至長興醫院就診時，皮膚皮表無
      明顯高壓電擊外傷現象（如電擊出入口、焦黑、皮開肉綻等現象），但無法判
      斷是否有微弱電傷害，經檢查右肱骨骨折，造成之原因很多，如挫傷、外力，
      亦有可能由於瞬間過度反應，造成激烈迅速肌肉運動，導致撕裂性骨折，住院
      期間即接受全身麻醉及手術，無法判斷傷口之腫脹、無力麻痺等不適，究屬於
      手術及麻醉後之結果，或是電擊傷害之後遺症」，此有長興醫院九十一年四月
      十八日（九一）長醫院字第四五號函文在卷可稽，公訴人認為，由上述證人及
      醫院函文可知，是否遭受電擊並非外觀可以看出，不能僅憑鄭泓哲身上無電擊
      外傷，即認其未受電擊。
（三）按鄭泓哲受傷當日之健康中心紀錄、秀傳醫院急診護理評估表及診斷醫師傅連
      鳳之證言顯示，鄭泓哲於當日即向健康中心護理人員及醫院人員主訴受有電擊
      ，而告訴人乙○○提出之照片可見鄭泓哲當時身高確有可能接觸到牆上裸露之
      電線，公訴人認為鄭泓哲所言遭受電擊堪以採信。
（四）經公訴人會同證人林仁章（水電裝置職業工會會員）親赴現場調查，發電線盒
      內有六綑線路（一條接地線，二綑馬達主線、三綑連接自動開關之電線），證
      人林仁章證稱：「接地電是防漏電，未包電線布也不會漏電；另二條馬達主線
      在馬達運作時（自動抽水或手動抽水啟動時）才會有電，此時如未裝置電線盒
      或包裹電線布始會有漏電之虞；而抽水馬達之抽水機旁為自動開關，連接有一
      小條電線，如抽水機在「自動抽水模式」下為二十四小時均有電，該電線倘若
      包得不好可能會漏電，此時電到會麻麻的，不會有燒焦及破損之痕跡」等語，
      而依告訴人甲○○於事發次日所拍攝之相片顯示，該處牆壁之電線確實未包裹
      絕緣布，被告亦不爭執，且被告坦承對該處設施不當事先亦已知悉，公訴人參
      考證人林仁章之證詞，認為鄭泓哲可能係觸碰到連接自動開關的小電線，故無
      明顯之電擊外傷。
二、按犯罪事實應依證據認定之，無證據不得推定其犯罪事實。又不能證明被告犯罪
    者，應諭知無罪之判決，刑事訴訟法第一百五十四條、第三百零一條第一項分別
  定有明文。而認定犯罪事實所憑之證據，雖不以直接證據為限，間接證據亦包括
    在內，然而無論直接或間接證據，其為訴訟上之證明，須於通常一般人均不致有
    所懷疑，而得確信其為真實之程序者，始得據為有罪之認定，倘其證明尚未達此
    程度，而有合理之懷疑存在時，事實審法院復已就其心證上理由予以闡述，敘明
    其如何無從為有罪之確信時，因而為無罪判決，尚不得指為違法，最高法院著有
    七十六年度台上字第四九八六號判例可供參照。故可知事實審法院對犯罪事實之
    認定，須達到一般人均認為已無合理可疑之程度，始得為有罪之認定，此亦為法
    治國家「無罪推定原則」之重要精神。
三、本案被告堅決否認有公訴人所指之犯行，辯稱：活動中心的馬達一向是採取「手
    動模式」運作，故平時自動電源開關旁的電線都沒有通電，每遇下雨天時才會由
    學校工友前往啟動抽水機，而鄭泓哲受傷當日為晴天，不可能啟動抽水機，依證
    人林仁章之前述證言，根本不會有電流通過任何一條電線，故鄭泓哲不可能會觸
    電，且依鄭泓哲當時之身高，須將手打直才可能摸到所謂觸電處，惟依在場小朋
    友證述當時遊戲的情形，鄭泓哲係在追逐其他同學，更不可能無故將手伸直而觸
    電；又如果係手掌觸電，則手掌處才會有麻痺感，惟鄭泓哲卻到庭供稱是前手肘
    覺得麻麻的，亦顯違常情；而公訴人所採信之長興醫院之函文，亦明確指出「自
    體肌肉迅速激烈運動而骨折係極端特例」，惟公訴人竟然認為本案係該極端特例
    所指之情形，明顯違反客觀採證之原則；且被告身為校長，綜理校務繁重，對於
    破損接電盒之修繕工作，已交待相關人員進行維修，難期被告不論大小事務之處
    理均須事必躬親，應認被告已克盡其刑法上之注意義務，並無過失責任等語。
四、經查：告訴人之子鄭泓哲於九十年三月九日上午十時許，與四、五位小朋友在活
    動中心遊玩時受傷，經健康中心護理人員處置後，下午參加體育課時又感手痛，
    經老師指派同學陪同鄭泓哲再度至健康中心，放學後當晚由告訴人帶鄭泓哲至秀
    傳醫院，經傅連鳳醫師診治等經過情形，業據告訴人甲○○及鄭泓哲到庭證述屬
    實，並有秀傳醫院、彰化基督教醫院及長興醫院之診斷證明書在卷可稽，其中秀
    傳醫院診斷證明書上記載：「門診自九十年三月九日至九十年七月二日共四次，
    患者因電擊而入急診求診，患者無外傷，手肘腫脹」，長興醫院診斷書上記載：
    「初診日期為九十年三月十七日，右肱骨遠端骨折」，而財團法人基督教醫院九
    十年八月二十日診斷書上記載「右肘關節攣縮」等情。查證人傅連鳳醫師為事發
    當晚為鄭泓哲診治之醫生，其於偵查中證稱：「我問病人說為何會受傷，他說因
    為撞到牆壁，我問病人為什麼會撞到牆壁，他說因為受到電擊。病人看不出來有
    電擊傷，如果接觸很短的時間，不見得會有出口，有時有出、入口的電擊傷，是
    因有非常高壓或接觸一定時間才會造成」等語（見九十年度他字第一一八六號卷
    第七十、七十一頁），足見秀傳醫院診斷書上記載「患者因電擊而求診」等情，
    應係依鄭泓哲之陳述，而非醫師之判斷，而鄭泓哲確實於就醫當晚向醫師表示有
    撞到牆壁之情形。再查：鄭泓哲於九十一年十月九日本院調查時到庭作證時，已
    經自大嘉國小畢業而就讀於國中，本院訊問之初先請鄭泓哲敘述受傷之經過情形
    ，鄭泓哲答稱：「我碰到牆壁就被電到」，對於玩遊戲之過程則均稱不記得，本
    院再問：「何以撞到牆壁？」，鄭泓哲答稱：「不是撞到，是摸到牆壁後被電到
    」，並示範其舉起手至頭部附近而觸電之舉動，本院再問：「整個過程手部有否
    撞到牆壁？」，鄭泓哲答稱：「沒有」，本院復問：「為何你一開始陳述撞到牆
    壁，第二次卻說手電到未撞到牆壁？」，鄭泓哲答稱：「我是照著校長的要求講
    的，因為現在我不在原學校就讀，所以不怕校長了」等語，惟本院於訊問之初即
    要求鄭泓哲陳述受傷經過，並未給予任何誘導性提示，而鄭泓哲既自承已畢業而
    不再畏懼被告，何以仍有如此前後不一之陳述，尚非無疑。查鄭泓哲明確證稱，
    受傷當天並未告訴校長（即被告），被告亦稱係其在事發後第二至三天才由老師
    告知該事，可見鄭泓哲前往秀傳醫院就醫時，尚未與被告有所接觸而不可能受被
    告所影響，而依前述證人傅連鳳之證言，鄭泓哲確實在事發當晚即陳述曾經撞到
    牆壁等情，核與鄭泓哲於本院接受訊問之初所敘述的情節相符，且證人傅連師醫
    師亦證稱看不出鄭泓哲有何因電擊而受之外傷，故鄭泓哲之骨折原因究係因撞到
    牆壁所致，或是公訴人所指「觸電後急速收回而造成」，仍有可疑。
五、復查：被告稱事發後詢問在場之小朋友，均表示當時鄭泓哲係在與同學玩追逐之
    遊戲，於奔跑上階梯之際撞到牆壁等語，核與鄭泓哲於偵訊中證稱「他（在場小
    朋友）踢我，我就去追他」，並因此受傷等語相符（見九十年度他字第一一八六
    號卷宗第二十頁背面），且鄭泓哲所稱觸電之處確實位於階梯牆壁上，足見鄭泓
    哲是在追逐同學而跑上台階之時發生意外。查鄭泓哲雖於偵查中稱係「摸到電線
    而觸電」等語，惟依據告訴人及被告所提出之現場照片（見九十年度他字第一一
    八六號卷第二十八頁、第三十頁）顯示，所謂「觸電之位置」具有相當之高度，
    依照片顯示鄭泓哲站在最高階梯的位置，仍至少須將手舉至頭部附近才可能觸摸
    得到，惟推測當時之情形，實難以想像鄭泓哲一面爬樓梯追逐同學，一面將手舉
    至該等高度。雖告訴人認為鄭泓哲在重心不穩之情形下，有可能為了支撐身體而
    扶壁，惟衡諸常情，一般人在爬樓梯追逐行進之間，倘若一時失去重心，亦應不
    會將手高舉至頭部上方以維持平衡。而鄭泓哲於本院調查時示範其將手舉至頭部
    附近而觸電，則觸電部分應在手掌附近，惟其卻又表示整個手肘都有麻麻的感覺
    ，倘確如公訴人所認為因微弱電流通過導致受傷，何以整個手肘均會出現麻痺感
    ，亦有可疑，是以公訴人認為鄭泓哲確實被電擊等情，甚難遽信。
六、而公訴人認定鄭泓哲係因觸電後急速收回而造成骨折之主要依據，係長興醫院九
    十一年四月十八日之函文（發文字號：九一長醫院第四五號，附於九十年他字第
    一一八六號卷第七八頁）。依該函文之說明：「病人於九十年三月十七日，由家
    屬陪同至本院門診檢查，當時右上肢無力下垂，行動受限無法自如，右手肘腫脹
    疼痛異常，皮膚皮表無明顯高壓電擊外傷現象（如電擊出入口、焦黑、皮開肉綻
    等現象），但無法判斷是否有微弱電傷害，惟經檢查係右肱骨骨折，造成之原因
    很多，如挫傷、外力，亦有可能由於瞬間過度反應，造成激烈迅速肌肉運動，而
    導致撕裂性骨折。所謂過度反應，可能與病人本身之反應力、肌肉瞬間爆發力，
    及受傷現場環境等等，皆有關係。例如當進入黑暗空間中，手摸到冰冷物體，有
    人可能以為是可怕屍體，有人以為是冰塊而已的即時反應力表現，或腳踢釘子，
    馬上回縮的瞬間爆發力，又如空間中的有形、無形力量，前者如玻璃、刀片，後
    者如電場、磁場，可能會造成不可思議之結果…病人住院期間即接受全身麻醉及
    手術，無法判斷傷口之腫脹、無力麻痺等不適，究屬於手術及麻醉後之結果，或
    是電擊傷害之後遺症」等語。可見醫院認為因觸電而急速收縮造成骨折，只是一
    種可能性而已，且明確表示無法判斷病人感覺麻痺之原因，而文中提到「無形力
    量如電場、磁場，可能造成不可思議之結果」，是否指本案情形，亦難以理解，
    公訴人以此作為認定鄭泓哲觸電之依據，實有未洽。
七、綜上所述，公訴人認為鄭泓哲係因學校活動中心牆壁漏電而受傷等情，經本院調
    查後，認為鄭泓哲受傷之原因是否係電擊所造成，仍有疑議，公訴人雖親赴現場
    勘查是否可能漏電，惟鄭泓哲是否因觸電而受傷既尚難認定，自無以認為係水電
    設施不當所造成。此外，復查無其他積極事證，足認被告確有公訴人所指之犯行
    ，不能證明被告犯罪，依刑事訴訟法第第一百五十四條、第三百零一條第一項，
    及前述判例所揭示「無罪推定原則」之精神，依法諭知被告無罪。
據上論斷，應依刑事訴訟法第三百零一條第一項，判決如主文。
本案經檢察官孫沛琦到庭執行職務。
中      華      民      國      九十一    年    十二    月    二十六    日
                                臺灣彰化地方法院刑事第三庭
                                    審判長法官   余   仕   明
                                    法      官   施   坤   樹
                                    法      官   黃   玉   齡
右正本證明與原本無異。
如不服本判決，應於判決送達後十日內向本院提出上訴狀( 須附繕本)。
告訴人或被害人對於判決如有不服具備理由請求檢察官上訴者，其上訴期間之計算係
以檢察官收受判決正本之日期為準。
                                    法院書記官   林   憲   男
中      華      民      國      九十一    年    十二    月    二十六    日
